臺灣臺北地方法院刑事簡易判決　　　　　99年度簡字第4630號
聲　請　人　臺灣臺北地方法院檢察署檢察官
被　　　告　張炳坤
　　　　　　陳冠綸
上列被告等因違反公司法等案件，經檢察官聲請以簡易判決處刑
（99年度偵字第23716、23717號），本院判決如下：
    主  文
張炳坤共同公司負責人，對於公司應收之股款，股東並未繳納，
而以申請文件表示收足，處有期徒刑參月，如易科罰金，以新臺
幣壹仟元折算壹日，減為有期徒刑壹月拾伍日，如易科罰金，以
新臺幣壹仟元折算壹日。
陳冠綸共同公司負責人，對於公司應收之股款，股東並未繳納，
而以申請文件表示收足，累犯，處有期徒刑伍月，如易科罰金，
以新臺幣壹仟元折算壹日
    事實及理由
一、陳冠綸前因背信案件，經臺灣高等法院以90年度上易字第25
    50號判決判處有期徒刑4年確定，並於民國95年6月1 日因縮
    刑期滿執行完畢出監。張炳坤於93年3 月間，受陳寶珠（所
    涉違反公司法部分，經臺灣臺北地方法院檢察署檢察官以99
    年度偵字第27511 號為緩起訴處分確定）之邀，擔任址設臺
    北市○○區○○路80號7 樓之富磊地產開發股份有限公司（
    下稱富磊公司）負責人，亦為商業會計法之負責人。張炳坤
    明知其並無實際出資，遂由陳寶珠找友人李俊霖、其姐陳金
    珠、姐夫黃信道及林伯仁、吳欣珊擔人頭股東，並輾轉透過
    友人向張瑞和（所涉違反公司法部分，經本院以100 年度簡
    字第519號簡易判決判處應執行有期徒刑3月確定）調借新臺
    幣（下同）3,000 萬元作為設立富磊公司時驗資之用。詎張
    炳坤、陳寶珠及張瑞和共同基於以申請文件表明收足股東未
    實際繳納之應收股款、以不正當方法致財務報表發生不正確
    結果及使公務員登載不實之犯意聯絡，由張瑞和於96年3月7
    日匯款3,000 萬元至張炳坤在板信商業銀行桃園分行，帳號
    00000000000000號帳戶內，旋即於同日分三筆600萬元、600
    萬元、1,800萬元（共計3,000萬元）匯入富磊公司籌備處在
    聯邦商業銀行樹林分行，帳號000000000000號帳戶內，作為
    股款業經股東繳納之存款證明後，隨即再由張瑞和於同年 3
    月9日將該筆3,000萬元匯回張炳坤在板信商業銀行桃園分行
    之上開帳戶，並由不知情之三立會計師事務所鄭維仁製作不
    實之富磊公司存款3,000 萬元之公司設立登記資本額查核報
    告書、股東繳納股款明細表及資產負債表，並於各項會計報
    表上蓋用富磊公司或其負責人張炳坤印章，再於96年3 月20
    日，填載公司設立登記申請書，並以上開存摺影本、公司設
    立登記申請書、公司設立登記資本額查核報告書、公司股東
    繳納股款明細表、資產負債表及公司設立等申請文件，表明
    富磊公司應收股款均已收足，持以向主管機關即臺北市政府
    表明富磊公司應收股款業已收足，用以申辦該公司之設立登
    記，使該管承辦公務員形式審查後，認為要件均已具備而核
    准富磊公司設立登記，並於96年3 月23日登載於職務上所掌
    之公司登記簿，足以生損害於主管機關對公司資本額審核及
    公司登記管理之正確性。陳冠綸於96年6月8日接任富磊公司
    之負責人後，富磊公司於同年6 月22日決議增資1億7,000萬
    元，並先發行3,000 萬元，新發行之股份除保留百分之十由
    員工承購外，其餘由原股東按原持股比例認足。詎陳冠綸、
    陳寶珠及張瑞和共同基於以申請文件表明收足股東未實際繳
    納之應收股款、以不正當方法致財務報表發生不正確結果及
    使公務員登載不實之犯意聯絡，由張瑞和於96年7月2日匯款
    3,000萬元至陳冠綸在板信商業銀行桃園分行，帳號0000000
    0000000號帳戶內，旋即於同日分四筆600 萬元、600萬元、
    1,350萬元、450 萬元（共計3,000萬元）匯入富磊公司在聯
    邦商業銀行樹林分行，帳號000000000000號帳戶內，作為股
    款業經股東繳納之存款證明後，隨即再由張瑞和於同年7月4
    日將該筆3,000 萬元匯回陳冠綸位在板信商業銀行桃園分行
    之上開帳戶。並由不知情之三立會計師事務所鄭維仁製作不
    實之富磊公司存款3,000 萬元之查核報告書、股東繳納股款
    明細表及資產負債表，並於各項會計報表上蓋用富磊公司或
    其負責人陳冠編印章，再於96年7 月13日，填載公司設立登
    記申請書，並以上開存摺影本、公司增資申請書、資本額查
    核報告書、公司股東繳納股款明細表、資產負債表等申請文
    件，表明富磊公司增資股款均已收足，持以向主管機關即臺
    北市政府表明富磊公司應收股款業已收足，用以申辦該公司
    之增資變更登記，使該管承辦公務員形式審查後，認為要件
    均已具備而核准富磊公司變更登記，並於96年7 月16日登載
    於職務上所掌之公司登記簿，足以生損害於主管機關對公司
    資本額審核及公司登記管理之正確性。
二、上開事實，業據被告張炳坤、陳冠綸於偵查中坦承不諱，核
    與證人即另案被告李俊霖（見臺灣臺中地方法院檢察署98年
    度偵字第28975 號卷第16頁至第17頁）、陳金珠、黃信道、
    吳欣珊（見臺灣臺中地方法院檢察署98年度偵字第1156號卷
    第105頁、第109頁至第111 頁）及證人張瑞和（見臺灣臺北
    地方法院檢察署99年度偵字第23716 號卷第28頁至第29頁、
    第37頁至第38頁）於偵查中證述之情節相符，復有富磊公司
    登記卷影本、聯邦商業銀行樹林分行98年9月8日98聯樹林字
    第080號函所附之交易明細（見同上偵字第1156號卷第247頁
    、248頁）、聯邦商業銀行樹林分行98年9月15日98聯樹林字
    第081號函所附之匯款單影本（見同上偵字第1156號卷第249
    頁至第251頁）、聯邦商業銀行樹林分行98年10月5日98聯樹
    林字第089 號函所附之匯款單影本（見同上偵字第1156號卷
    第286頁至第289頁）、板信商業銀行99年11月12日板信集中
    字第0997472013號函所附之被告二人之開戶資料及帳戶名細
    （見同上偵字第23716 號卷第14頁至第23頁）附卷可稽，足
    證被告二人之任意性自白均與事實相符，犯行均堪認定，均
    應予依法論科。
三、按修正前公司法第7 條規定，公司之設立、變更或解散之登
    記或其他處理事項，由中央主管機關或委託地方主管機關審
    核之。該條文於90年11月12日修正為「公司申請設立、變更
    登記之資本額，應先經會計師查核簽證；其辦法，由中央主
    管機關定之」，並於91年3月6日訂定「公司申請登記資本額
    查核辦法」，其中第2 條規定「公司申請設立登記或合併、
    分割、增減實收資本額等變更登記，除依證券交易法第28條
    之2 規定辦理庫藏股減資外，應檢送設立、合併、分割、增
    減實收資本額基準日經會計師查核簽證之資產負債表，…」
    ，及於同辦法第8條第2項、第9條第2項分別規定「會計師對
    應行查核事項，應備具工作底稿，主管機關得隨時調閱之」
    、「會計師查核公司之資本額，如發現有虛偽情事者，應拒
    絕簽證」。另修正前公司法第412條第2項關於「主管機關對
    於前項之申請，應派員檢查，並得通知公司限期申復」，及
    修正前公司法第419條第2項關於「前項第4款、第5款所列事
    項，如有冒濫或虛偽者，主管機關應通知公司限期申復，經
    派員檢查後得裁減或責令補足」等規定，均於90年11月12日
    修正時，予以刪除；並將第9條第4項修正為「公司之設立或
    其他登記事項有偽造、變造文書，經裁判確定後，由檢察機
    關通知中央主管機關撤銷或廢止其登記」。依修正後規定觀
    之，除縮小第7 條之範圍外，並將「公司申請設立、變更登
    記之資本額」事項，改由會計師負責查核簽證，及將應派員
    檢查等相關規定刪除。至於修正後公司法第388 條雖仍規定
    「主管機關對於公司登記之申請，認為有違反本法或不合法
    定程式者，應令其改正，非俟改正合法後，不予登記」。然
    僅形式上審查其是否「違反本法」或「不合法定程式」而已
    ，倘其申請形式上合法，即應准予登記，不再為實質之審查
    。且公司之設立或其他登記事項如涉及偽造、變造文書時，
    須經裁判確定後，始撤銷或廢止其登記。則行為人於公司法
    修正後辦理公司登記事項，如有明知為不實之事項，而使公
    務員登載於職務上所掌之公文書，足以生損害於公眾或他人
    者，即有刑法第214 條之適用；又按公司負責人明知公司應
    收之股款，股東並未實際繳納，而以申請文件表明收足，使
    公務員登載於職務上所掌之公文書，足以生損害於公眾或他
    人，所犯公司法第9條第1項前段及刑法第214 條兩罪，就行
    為人而言，僅有自然行為概念之一行為，且係基於一個意思
    決定為之，自應評價為一個犯罪行為。又刑法第214 條之罪
    係在保護一般公共信用，除行為人已為不實之申請外，尚待
    該管公務員將之登載於職務上所掌之公文書，始足成立；至
    於公司法第9條第1項前段之罪，係在防止虛設公司及防範經
    濟犯罪，只要行為人提出不實之申請，即足成立，不以該管
    公務員已登載於職務上所掌之公文書為必要。二者之犯罪構
    成要件並不相同，屬一行為觸犯數罪名之想像競合犯，應依
    刑法第55條之規定，從較重之公司法第9條第1項前段處斷（
    最高法院96年度第5 次刑事庭會議及96年度臺上字第6356號
    等判決意旨參照）。
四、查被告張炳坤、陳冠綸先後擔任富磊公司公司董事長，為公
    司法第8條第1項之公司負責人，亦為商業會計法第4 條之商
    業負責人，其分別夥同陳寶珠、張瑞和及不知情受託辦理設
    立及變更登記事宜之三立會計師事務所鄭維仁為不實應付驗
    資、製作不實資產負債表等財務報表、使公務員登載不實之
    資本額，核被告所為，係犯公司法第9條第1項前段之公司應
    收之股款股東並未實際繳納而以申請文件表明收足罪、商業
    會計法第71條第5 款利用不正當方法使財務報表發生不實結
    果罪及刑法第214 條使公務員登載不實罪。而該商業會計法
    之罪為刑法第215 條業務上登載不實文書罪之特別規定，自
    應優先適用。被告二人分別與不具公司負責人身分之陳寶珠
    、張瑞和間，有犯意聯絡及行為分擔，均為共同正犯。被告
    二人分別利用不知情之三立會計師事務所鄭維仁製作不實財
    務報表以遂行其犯行，為間接正犯。又被告二人所犯上開 3
    罪間，依據上揭規定及說明，均應評價為一犯罪行為，是被
    告所為乃一行為觸犯數罪名，為想像競合犯，應依刑法第55
    條之規定，從較重之公司法第9條第1項前段之罪處斷。再查
    被告陳冠綸有如事實欄一所載受刑之宣告及執行情形，有臺
    灣高等法院被告全國前案紀錄表在卷可稽，其受有期徒刑執
    行完畢後，5 年內故意再犯有期徒刑以上之本罪，為累犯，
    應依刑法第47條第1 項之規定，加重其刑。爰審酌被告二人
    所為，損及國家對於公司資本正確性之監督管理，又破壞財
    務報表及公司登記簿等文書之公信力，其犯後能坦承犯行，
    態度尚可，暨其生活狀況、犯罪之動機、目的、手段等一切
    情狀，分別量處如主文第1項及第2項所示之刑，並均諭知易
    科罰金之折算標準。另被告張炳坤犯罪之時間，係在96年 4
    月24日以前，所犯上開之罪，合於中華民國九十六年罪犯減
    刑條例第2條第1項第3 款所規定之減刑條件，應依該條例之
    規定減其宣告刑之二分之一，爰減刑如主文第1 項所示，併
    諭知易科罰金之折算標準。
五、據上論斷，依刑事訴訟法第449條第1項、第3項，公司法第9
    條第1項前段，商業會計法第71條第5款，刑法第11條前段、
    第28條、第31條第1項、第214條、第55條、第41條第1 項前
    段、第47條第1項，刑法施行法第1條之1第1項、第2 項前段
    ，中華民國九十六年罪犯減刑條例第2條第1項第3款、第7條
    ，逕以簡易判決處刑如主文。
六、如不服本判決，得自收受送達之日起10日內向本院提出上訴
    狀，上訴於本院第二審合議庭（須附繕本）。
中    華    民    國   100    年    3     月    3     日
                       刑事第十四庭  法  官  賴武志
以上正本證明與原本無異。
如不服本判決應於收受送達後10日內向本院提出上訴書狀，並應
敘述具體理由；其未敘述上訴理由者，應於上訴期間屆滿後20日
內向本院補提理由書（均須按他造當事人之人數附繕）「切勿逕
送上級法院」。
                                     書記官  劉麗英
中    華    民    國   100    年    3     月    4     日
附錄本案論罪科刑法條全文：
公司法第9條
公司應收之股款，股東並未實際繳納，而以申請文件表明收足，
或股東雖已繳納而於登記後將股款發還股東，或任由股東收回者
，公司負責人各處 5 年以下有期徒刑、拘役或科或併科新臺幣
50 萬元以上 250 萬元以下罰金。
有前項情事時，公司負責人應與各該股東連帶賠償公司或第三人
因此所受之損害。
第 1 項裁判確定後，由檢察機關通知中央主管機關撤銷或廢止
其登記。但裁判確定前，已為補正或經主管機關限期補正已補正
者，不在此限。
公司之設立或其他登記事項有偽造、變造文書，經裁判確定後，
由檢察機關通知中央主管機關撤銷或廢止其登記。
商業會計法第71條
商業負責人、主辦及經辦會計人員或依法受託代他人處理會計事
務之人員有下列情事之一者，處 5 年以下有期徒刑、拘役或科
或併科新臺幣 60 萬元以下罰金：
一、以明知為不實之事項，而填製會計憑證或記入帳冊。
二、故意使應保存之會計憑證、會計帳簿報表滅失毀損。
三、偽造或變造會計憑證、會計帳簿報表內容或毀損其頁數。
四、故意遺漏會計事項不為記錄，致使財務報表發生不實之結果
    。
五、其他利用不正當方法，致使會計事項或財務報表發生不實之
    結果。
中華民國刑法第214條
（使公務員登載不實罪）
明知為不實之事項，而使公務員登載於職務上所掌之公文書，足
以生損害於公眾或他人者，處 3 年以下有期徒刑、拘役或 5 百
元以下罰金。